【裁判字號】    91,自,282
【裁判日期】    920318
【裁判案由】    誣告
【裁判全文】
臺灣臺北地方法院刑事判決                          九十一年度自字第二八二號
    自  訴  人  乙○○
                甲○○
    共同代理人  曾信嘉律師
    擔當訴訟人  台灣台北地方法院檢察署檢察官
    被      告  丁○○
                丙○○
右列被告因誣告案件，經自訴人提起自訴，本院判決如左：
    主  文
丁○○、丙○○均無罪。
    理  由
一、本件自訴意旨略以：被告丁○○及丙○○係屬兄妹關係，其二人明知被告丁○○
    確曾授權並交付印章及身分證影本辦理祭祀公業之繼承變動事宜，竟虛捏事實誣
    指自訴人乙○○未經授權而辦理派下員名冊補發事宜，並向台灣台北地方法院檢
    察署誣指自訴人乙○○涉犯偽造印文及使公務員登載不實等罪嫌，旋於前開偵查
    案件進行中，另由被告丙○○撰狀並由被告丁○○具狀，以上開虛構事實誣指自
    訴人乙○○及甲○○涉犯偽造文書、使公務員登載不實及侵占罪嫌，而於民國九
    十一年一月二十三日向台灣台北地方法院提起自訴，嗣經台灣台北地方法院以九
    十一年度自字第七四號分別判決不受理及裁定自訴駁回，而上開偵查案件亦於九
    十一年二月十九日經台灣台北地方法院檢察署以九十年度偵字第一七八四六號為
    不起訴處分在案。因認被告丁○○、丙○○上開行為涉有刑法第一百六十九條第
    一項之誣告罪嫌。
二、按犯罪事實應依證據認定之，無證據不得推定其犯罪事實。又不能證明被告犯罪
    者，應諭知無罪之判決，刑事訴訟法第一百五十四條、第三百零一條第一項分別
    定有明文。又被害人所述被害情形如無瑕疵可指，而就其他方面調查又與事實相
    符，其供述始足據為判決之基礎；且自訴人之指訴，係以使被告受刑事訴追為目
    的，是其陳述是否與事實相符，仍應調查其他證據以資審認（最高法院三十二年
    上字第六五七號、五十二年台上字第一三００號判例參照）。又事實之認定，應
    憑證據，如未能發現相當證據，或證據不足以證明，自不能以推測或擬制之方法
    ，為裁判基礎；又認定犯罪事實所憑之證據，雖不以直接證據為限，間接證據亦
    包括在內；然而無論直接或間接證據，其為訴訟上之證明，須於通常一般之人均
    不致有所懷疑，而得確信其為真實之程度者，始得據為有罪之認定，倘其證明尚
    未達到此一程度，而有合理之懷疑存在時，事實審法院復已就其心證上理由予以
    闡述，敘明其如何無從為有罪之確信，因而為無罪之判決，尚不得任意指為違法
    ，最高法院四十年台上字第八六號及七十六年台上字第四九八六號分別著有判例
    可資參照。次按，刑法第一百六十九條第一項之誣告罪，以意圖他人受刑事或懲
    戒處分，向該管公務員誣告為構成要件，故該項犯罪，不特須指出其具體事實，
    足以使人受刑事或懲戒處分，且須明知其為虛偽，具有故意構陷之情形始能成立
    ，若係出於誤會或懷疑有此事實而為申告，以致不能證明其所訴之事實為真實，
    或係所告尚非全然無因，衹因缺乏積極證明致被誣告人不受訴追處罰者，縱被訴
    人不負刑責，而告訴人本缺乏誣告之故意，自難成立誣告罪名，最高法院二十二
    年度上字第三三六八號、四十三年度台上字第二五一號及四十四年度台上字第八
    九二號分別著有判例可資參照。又按，誣告罪之成立，係以向該管公務員誣告為
    要件，然所謂該管公務員者，實包括有偵查犯罪權之一切公務員在內，最高法院
    十八年度上字第一二二八號亦有判例可資參照。
三、本件自訴人乙○○、甲○○認被告丁○○、丙○○涉有刑法第一百六十九條第一
    項之誣告犯行，無非係以：被告丁○○及丙○○明知確曾交付身分證及印章以供
    辦理派下員繼承登記事宜，竟虛捏事實誣指自訴人乙○○未經授權而辦理派下員
    名冊補發事宜，並向台灣台北地方法院檢察署誣指自訴人乙○○涉犯偽造印文及
    使公務員登載不實等罪嫌，旋於前開偵查案件進行中，另由被告丙○○撰狀並由
    被告丁○○具狀，以上開虛構事實誣指自訴人乙○○及甲○○涉犯偽造文書、使
    公務員登載不實及侵占罪嫌，而於九十一年一月二十三日向台灣台北地方法院提
    起自訴，然上開案件業經台灣台北地方法院以九十一年度自字第七四號分別判決
    不受理及裁定自訴駁回，而上開偵查案件亦於九十一年二月十九日經台灣台北地
    方法院檢察署以九十年度偵字第一七八四六號為不起訴處分在案，足見渠等確有
    虛構上開情節，顯有誣告之故意，復有上開自訴狀及不起訴處分書各一份在卷可
    稽為其主要論據。訊據被告丁○○、丙○○固不否認於九十一年一月二十三日對
    自訴人乙○○、甲○○提起前開自訴，然堅詞否認有何自訴意旨所稱之誣告犯行
    ，均辯稱：被告丁○○僅交付上開身分證及印章辦理派下員繼承登記，並未授權
    辦理補發派下員名冊，自訴人乙○○及甲○○未經同意擅自辦理派下員名冊補發
    事宜，事後亦未將該派下員名冊交付被告丁○○，自涉有偽造文書、使公務員登
    載不實及侵占罪嫌，渠等所為上開自訴並無虛捏事實之情形等語。
四、經查：
  （一）自訴人乙○○所涉偽造文書案件，經台灣台北地方法院檢察署以九十年度偵
        字第一七八四六號不起訴處分在案，業經自訴人乙○○陳明在卷，且為被告
        丁○○及丙○○所不否認，並有上開案件之不起訴處分書一紙在卷可稽；然
        本院依職權調閱上開卷宗之結果，自訴人乙○○所涉上開偽造文書案件，係
        台北市文山區公所以被告丁○○疑遭人偽刻印章申辦為由，而於九十年五月
        七日以北市文民字第九０二一二三四九００號函移請台灣台北地方法院檢察
        署偵辦，經該署因被告姓名不詳而以九十年度他字第二一四四號案件偵查中
        ，嗣由承辦檢察官以自訴人乙○○涉有偽造文書罪嫌而於九十年八月二十七
        日簽分偵案辦理，迄至九十一年二月十九日始由該署以九十年度偵字第一七
        八四六號為不起訴處分在案，是被告丁○○及丙○○縱曾向台北市文山區公
        所表明遭人偽刻印章之情事，揆諸前揭之說明，亦難認係向有偵查犯罪權之
        公務員申告之行為，自不得以誣告之罪名相繩。又被告丁○○及丙○○雖於
        上開案件偵查中到庭陳述相關事實，然其二人係因檢察官之傳喚始到庭說明
        ，自難認係出於個人申告犯罪之意思所為；而被告丁○○及丙○○雖於九十
        一年一月十六日偵查中表明申告自訴人乙○○涉犯偽造文書罪嫌，然自訴人
        乙○○既於九十年八月二十七日經檢察官以涉有偽造文書罪嫌簽分偵辦，足
        見被告丁○○及丙○○於偵查中所為之相關陳述並非無據，自難僅以上開不
        起訴處分之事實即認被告丁○○及丙○○所為之上開指訴有何虛捏不實之情
        事。
  （二）被告丁○○於九十一年一月二十三日以自訴人乙○○及甲○○涉犯刑法第二
        百十四條之使公務員登載不實罪及第三百三十五條之侵占罪嫌而向台灣台北
        地方法院提起自訴，經台灣台北地方法院以九十一年度自字第七四號判決有
        關自訴人乙○○部分自訴不受理，另有關自訴人甲○○部分則經裁定駁回自
        訴，嗣經台灣高等法院以九十一年度上易字第一三七一號判決自訴人乙○○
        部分不受理確定，並以九十一年度抗字第三二四號裁定自訴人甲○○部分自
        訴駁回確定等事實，業經自訴人乙○○及甲○○陳明在卷，復經本院依職權
        調閱上開卷宗查明無訛，並有上開判決書及自訴狀影本各一份附卷可稽；而
        上開自訴狀係由被告丙○○撰寫，業經其供明在卷，亦有上開自訴狀影本一
        份在卷可參。然自訴人乙○○所涉前開偽造文書案件，迄至九十一年二月十
        九日始為不起訴處分，而被告丁○○係於九十一年一月二十三日提起前開自
        訴，尚難僅以檢察官所為上開不起訴處分而認被告丁○○於提起上開自訴之
        際有何明知虛偽而申告之行為。
  （三）被告丁○○雖於上開案件偵查及本院審理中供承確曾交付身分證及印章以供
        自訴人乙○○及甲○○辦理繼承變動事宜，並於上開案件自訴狀內載明該等
        事實，然被告丁○○所申告之犯罪事實係認自訴人乙○○及甲○○未經授權
        辦理派下員名冊補發事宜，而自訴人乙○○於九十年八月二十七日偵查中陳
        稱：「（問：你有向丁○○拿身分證、印章辦繼承？）‧‧‧我跟他說我父
        過世，祭祀公業要用我們的名字，向他要證件，他說他沒有，我之前有去找
        他拿過。」等語，另自訴人甲○○於本院九十一年度自字第七四號案件之九
        十一年三月二十七日調查中亦陳稱：「當初是為了要辦繼承，因為被告乙○○的父親去世，要辦繼承，我們要把原派下員的名冊繳回去，把舊的派下員
        名冊作廢掉，要發新的派下員名冊。自訴人就說全部的東西都沒有。只有交
        給我身分證影本、一個便章，叫我們自己去辦。因為他告訴我們說東西都沒
        有了，所以我們才去辦遺失。」等語，足見被告丁○○所稱僅係交付印章及
        身分證辦理繼承變動乙節，應非虛言，是被告丁○○因認未授權辦理派下權
        名冊補發事宜而提起前開自訴，自難據以認定被告丁○○就該等事項有何故
        意虛構之情事。又上開補發之派下員名冊係於八十六年五月二十一日核發，
        迄至九十一年四月十五日始由自訴人甲○○當庭交還被告丙○○乙情，業經
        自訴人甲○○陳明在卷，並經本院依職權調閱本院九十一年度自字第七四號
        卷宗及「祭祀公業鄭若源」派下員名冊備查檔存資料查明無訛，是被告丁○○因自訴人乙○○及甲○○於派下員名冊核發後遲未將該等名冊交付之事實
        逕認渠等涉有侵占罪嫌，亦難認有何憑空虛捏之情事。
  （四）被告丁○○與被告丙○○係屬兄妹關係，且被告丁○○並不識字乙情，業經
        被告丁○○及丙○○供明在卷；而被告丁○○所提起之上開自訴，既難認有
        何虛構事實之行為，已如前述，徵諸自訴人乙○○及甲○○於本院九十一年
        八月八日調查中均稱：「（問：丁○○交給你們印章及身分證等資料時，丙○○是否在場？）丙○○沒有在場。」、「我也知道，丙○○沒有在場，因
        為她嫁出去住外面。」等語，尚難僅以被告丙○○撰寫上開自訴狀之事實逕
        認其有何虛捏事實之行為。
    綜上所述，被告丁○○及丙○○於上開案件所指之事實既非憑空捏造，已如前述
    ，自難僅以該案件偵查及判決之結果遽為不利之認定。此外，復查無其他積極證
    據足資證明被告丁○○及丙○○有何誣告之犯行，依照前開之說明，自應均為被
    告無罪之諭知。
五、自訴人乙○○及甲○○經合法通知，無正當理由不到庭，爰不待其陳述，由檢察
    官擔當訴訟，而為判決，併予敘明。
據上論斷，應依刑事訴訟法第三百四十三條、第三百零一條第一項、第三百三十一條
第一項、第二項，判決如主文。
本案經檢察官呂建興到庭執行職務。
中      華      民      國      九十二      年     三    月     十八    日
                                      臺灣臺北地方法院刑事第九庭
                                          法  官    黃雅君
如不服本判決，應於判決送達後十日內，向本院提出上訴狀。
右正本證明與原本無異。
                                          書記官    梁淑時
中      華      民      國      九十二      年     三    月     二十    日


司法院資訊處製作；財團法人民間司法改革基金會備份。
